---
title: "Laboratorio 4 - Árboles de Decisión"
author: "Bryan Martínez, Adriana Palacios, y Nery Molina"
date: "`r Sys.Date()`"
output:
  pdf_document:
    latex_engine: xelatex
  html_document:
    df_print: paged
---

```{r setup, include=FALSE}
knitr::opts_chunk$set(echo = TRUE, warning = FALSE, message = FALSE)
library(dplyr)
library(ggplot2)
library(rpart)
library(rpart.plot)
install.packages("randomForest") 
library(randomForest)
load("listings.RData")
```

## **Repositorio**

https://github.com/Bamo0507/Laboratorio4_ArbolesDeDecision

---

## **Actividad 1: Preprocesamiento y División del Dataset**

Se reutiliza exactamente el mismo preprocesamiento y partición del Laboratorio 3. Esto con el objetivo de poder comparar correctamente los resultados obtenidos al utilizar árboles de decisión contra el algoritmo de regresión lineal. La justificación de qué variables eliminar, selección de la semilla y manejo de NAs se ve evidenciado en el laboratorio pasado, para poder consultarlo a continuación se deja el link a ese repositorio: https://github.com/Bamo0507/Laboratorio3_Regresion

```{r preprocesamiento}
listings$price <- as.numeric(gsub("[$,]", "", listings$price))

vars_eliminar <- c(
  "id", "listing_url", "scrape_id", "picture_url",
  "host_id", "host_url", "host_thumbnail_url", "host_picture_url",
  "name", "description", "neighborhood_overview", "host_about",
  "host_name", "host_location", "amenities", "host_verifications",
  "source", "last_scraped", "calendar_last_scraped", "calendar_updated",
  "host_since", "first_review", "last_review",
  "bathrooms_text", "host_total_listings_count", "neighbourhood",
  "minimum_nights_avg_ntm", "maximum_nights_avg_ntm",
  "number_of_reviews_ltm", "number_of_reviews_l30d", "number_of_reviews_ly",
  "calculated_host_listings_count_entire_homes",
  "calculated_host_listings_count_private_rooms",
  "calculated_host_listings_count_shared_rooms",
  "estimated_revenue_l365d",
  "host_has_profile_pic", "neighbourhood_group_cleansed"
)

listings_clean <- listings[, !(names(listings) %in% vars_eliminar)]
```

```{r division}
listings_model <- listings_clean[!is.na(listings_clean$price), ]

set.seed(42)
# Division de datos, 70% para entrenamiento y 30% de testing
trainIndex <- sample(seq_len(nrow(listings_model)), size = floor(0.7 * nrow(listings_model)))
train <- listings_model[ trainIndex, ]
test  <- listings_model[-trainIndex, ]

cat("Total de filas en dataset:", nrow(listings_model), "\n")
cat("Datos entrenamiento:", nrow(train), "\n")
cat("Datos prueba:", nrow(test), "\n")
```

```{r datos-numericos}
# Subset numérico — misma lógica que Lab 3 para comparabilidad
train_num <- na.omit(train[, sapply(train, is.numeric)])
test_num  <- test[, names(train_num)]
test_num  <- na.omit(test_num)

cat("Predictores numéricos disponibles:", ncol(train_num) - 1, "\n")
cat("Filas en entrenamiento (numérico):", nrow(train_num), "\n")
cat("Filas en prueba (numérico):", nrow(test_num), "\n")
```

```{r funciones-metricas, include=FALSE}
calc_rmse <- function(obs, pred) sqrt(mean((obs - pred)^2, na.rm = TRUE))
calc_mae  <- function(obs, pred) mean(abs(obs - pred), na.rm = TRUE)
calc_r2   <- function(obs, pred) {
  ss_res <- sum((obs - pred)^2, na.rm = TRUE)
  ss_tot <- sum((obs - mean(obs, na.rm = TRUE))^2, na.rm = TRUE)
  1 - ss_res / ss_tot
}
```

---

## **Actividades 2 y 3: Árbol de Regresión con Todas las Variables**

El árbol de regresión es un tipo de árbol de decisión en donde el objetivo es predecir una variable numérica. En un árbol de decisión, como indica el nombre, en cada uno de los nodos se toma una decisión en base a una condición y dependiendo de esto, nos podemos mover a otro nodo izquierdo o derecho. Hasta llegar a los nodos hojas, tendremos la respuesta a la variable objetivo, en este caso, el precio por noche de una habitación.

### **Ajuste del árbol**

```{r arbol-regresion-completo}
# entrenamiento del árbol
arbol_full <- rpart(price ~ ., data = train_num, method = "anova")
printcp(arbol_full)
```

- CP: es complexity parameter, este representa el costo de agregar una división más al árbol, es decir, un nivel más. Este ayuda a indicar qué tanto va aportando cada nivel sobre el resultado de la variable objetivo.
- nsplit: cantidad de divisiones que se han hecho hasta esa entrada en la tabla.
- rel error: error relativo en entrenamiento.
- xerror: erorr de validación cruzada.
- xstd: desviación estándar del xerror. 

Dados los datos, se logra visualizar que el árbol no mejora considerablemente cuando pasamos de 7 a 11 splits. Más adelante al tener que probar con varios niveles, podríamos probar con valores entre 5 y 8. 

```{r plot-cp, fig.height=4, fig.width=6}
plotcp(arbol_full)
```

```{r plot-arbol-completo, fig.height=6, fig.width=11}
rpart.plot(arbol_full, type = 4, extra = 101,
           main = "Árbol de regresión — todas las variables numéricas")
```

El salto más grande se da cuando pasamos del tamaño 1 al 3, pasamos de 1.0 a alrededor 0.5. Depués de ahí vamos teniendo mejoras a ritmos más pequeños. Esto quiere decir que con 3-4 niveles en el árbol probablemente logramos capturar o explicar en buenta parte el precio de una habitación. Sin embargo, al ver que los valores que están por debajo de la línea punteada son 8 y 12, esto puede sugerir que a estas profundidades podemos llegar a obtener un modelo que a pesar de ser complejo, pueda describir nuestra variable objetivo. Si se llegan a tomar, más adelante tendremos que tener cuidado con que no haya sobreajuste. 

### **Predicción y métricas en prueba**

```{r metricas-arbol-full}
# probar árbol generado contra data de prueba.
pred_arbol_full <- predict(arbol_full, newdata = test_num)

rmse_af <- round(calc_rmse(test_num$price, pred_arbol_full), 2)
mae_af  <- round(calc_mae(test_num$price, pred_arbol_full), 2)
r2_af <- round(calc_r2(test_num$price, pred_arbol_full), 4)

cat("RMSE:", rmse_af, "\n")
cat("MAE: ", mae_af,  "\n")
cat("R2:  ", r2_af,   "\n")
```

Esto representa una mejora sumamente enorme a lo que se obtuvo en el laboratorio 3, en ese entonces el R2 que se obtuvo estaba a penas en 0.0091 al pasarle la data de prueba. Este resultado en ese laboratorio no fue porque el modelo estuviera sobreajustado, porque incluso con data de entrenamiento los resultados eran bastante malos. En contraste, en este caso el R2 nos indica que nuestro modelo explica el 67.55% de los datos, que no es un punto ideal, puede que ajustando los niveles del árbol tengamos mejores resultados, pero sí ya es un punto favorable a comparación de lo que fue la regresión lineal. Esto puede deberse a que en la regresión lineal solo podemos explicar relaciones lineales, y probablemente nuestra variable objetivo a partir de nuestras variables "features" no tengan ese tipo de relación.

---

## **Actividades 4 y 5: Tuneo de Profundidad y Comparación con Regresión Lineal**

Basándonos en el análisis de la tabla CP y el gráfico `plotcp`, se seleccionaron tres profundidades a probar:

- **Profundidad 4**: es donde se observó la mejora más notable después del gran salto inicial entre los tamaños 1 y 3.
- **Profundidad 8 y 12**: son los tamaños que se ubicaron por debajo de la línea punteada en el gráfico CP, lo que según la regla del 1-SE los convierte en candidatos con buen balance entre error y complejidad. Tenemos cierta duda con el 12, porque sentimos que ya son muchos niveles, pero queremos validar más adelante al sacar métricas.

```{r tuneo-profundidad}
profundidades <- c(4, 8, 12)

resultados_depth <- lapply(profundidades, function(d) {
  modelo <- rpart(price ~ ., data = train_num, method = "anova",
                  control = rpart.control(maxdepth = d))
  pred   <- predict(modelo, newdata = test_num)
  tibble(
    Profundidad = d,
    RMSE = round(calc_rmse(test_num$price, pred), 2),
    MAE  = round(calc_mae(test_num$price, pred), 2),
    R2   = round(calc_r2(test_num$price, pred), 4)
  )
})

tabla_depth <- bind_rows(resultados_depth)
mejor_depth_row <- tabla_depth %>% arrange(RMSE) %>% slice(1)
mejor_depth_val <- mejor_depth_row$Profundidad
knitr::kable(tabla_depth, caption = "Desempeño del árbol de regresión por profundidad máxima")
```

Tenemos un empate, esto es bastante peculiar, pero al sacar los datos la profundidad de 8 y 12 presentaron las mismas métricas. Un RMSE de 1554.16, MAE de 246.53, y R2 de 0.6755. 

### **Comparación con Regresión Lineal (Lab 3)**

```{r modelo-lineal-lab3}
vars_mejor <- c(
  "host_listings_count", "accommodates", "bathrooms", "bedrooms", "beds",
  "minimum_nights", "maximum_nights", "minimum_minimum_nights", "maximum_minimum_nights",
  "availability_365", "estimated_occupancy_l365d",
  "review_scores_cleanliness", "review_scores_location", "review_scores_value",
  "calculated_host_listings_count"
)

vars_disponibles <- intersect(vars_mejor, names(train_num))
train_mejor <- train_num[, c(vars_disponibles, "price")]
test_mejor  <- test_num[,  c(vars_disponibles, "price")]

modelo_lm_lab3 <- lm(price ~ ., data = train_mejor)
pred_lm_lab3   <- predict(modelo_lm_lab3, newdata = test_mejor)

rmse_lm <- round(calc_rmse(test_mejor$price, pred_lm_lab3), 2)
mae_lm  <- round(calc_mae(test_mejor$price, pred_lm_lab3), 2)
r2_lm   <- round(calc_r2(test_mejor$price, pred_lm_lab3), 4)
```

```{r tabla-comparacion-regresion}
mejor_arbol_reg <- rpart(price ~ ., data = train_num, method = "anova",
                         control = rpart.control(maxdepth = mejor_depth_val))
pred_mejor_arbol <- predict(mejor_arbol_reg, newdata = test_num)

comparacion_reg <- tibble(
  Algoritmo = c(
    "Regresión Lineal (Lab 3)",
    paste0("Árbol de Regresión (profundidad ", mejor_depth_val, ")")
  ),
  RMSE = c(rmse_lm, round(calc_rmse(test_num$price, pred_mejor_arbol), 2)),
  MAE  = c(mae_lm,  round(calc_mae(test_num$price, pred_mejor_arbol), 2)),
  R2   = c(r2_lm,   round(calc_r2(test_num$price, pred_mejor_arbol), 4))
)

knitr::kable(comparacion_reg,
             caption = "Comparación: Regresión Lineal vs Árbol de Regresión (conjunto de prueba)")
```

Como era de esperarse por el análisis que se hizo anteriormente, en donde se dijo que muy probablemente la varaible objetivo no se podía explicar simplemente con una relación lineal, si no que su relación con el resto de variables fuera algo no lineal y que por ende no se pudiera generalizar correctamente, en otras palabras el modelo queda subajustado. En contraste, el árbol de regresión con profundidad de 8 niveles presenta mejores valores para las tres métricas que se han evaluado: un RMSE de 1554.16, MAE de 246.53, y R2 de 0.6755. Todavía no se logra llegar a un punto adecuado, en donde el modelo explique aunque sea el 80% de los datos, probablemente si ajustamos más que solo la cantidad de niveles, pero esto quedaría pendiente para pruebas futuras. 

---

## **Actividad 6: Variable Respuesta Categórica**

Como la distribución del precio está sesgada a la derecha y tiene valores extremos, se utilizaron los percentiles 33 y 67 como límites para definir las tres categorías.

```{r variable-categorica}
q33 <- as.numeric(quantile(train_num$price, probs = 0.33, na.rm = TRUE))
q67 <- as.numeric(quantile(train_num$price, probs = 0.67, na.rm = TRUE))

train_clf <- train_num %>%
  mutate(
    price_cat = cut(
      price,
      breaks = c(-Inf, q33, q67, Inf),
      labels = c("Economica", "Intermedia", "Cara"),
      right = TRUE,
      ordered_result = TRUE
    )
  )

test_clf <- test_num %>%
  mutate(
    price_cat = cut(
      price,
      breaks = c(-Inf, q33, q67, Inf),
      labels = c("Economica", "Intermedia", "Cara"),
      right = TRUE,
      ordered_result = TRUE
    )
  )

cat("Limite superior de Economica:", q33, "\n")
cat("Limite superior de Intermedia:", q67, "\n")

tabla_categorias <- tibble(
  Categoria = c("Economica", "Intermedia", "Cara"),
  Rango = c(
    paste0("[", min(train_clf$price, na.rm = TRUE), ", ", q33, "]"),
    paste0("(", q33, ", ", q67, "]"),
    paste0("(", q67, ", ", max(train_clf$price, na.rm = TRUE), "]")
  ),
  Frecuencia = as.numeric(table(train_clf$price_cat)),
  Porcentaje = round(100 * prop.table(table(train_clf$price_cat)), 2)
)

knitr::kable(
  tabla_categorias,
  caption = "Variable respuesta categorica creada a partir del precio por noche"
)
```

La variable price presenta una distribución fuertemente sesgada a la derecha, con varios valores extremos altos. Por esa razón, no era conveniente dividir el precio en intervalos del mismo ancho, ya que eso habría dejado muy pocas observaciones en la categoría de propiedades más caras. En su lugar, se decidió construir la nueva variable respuesta usando los percentiles 33% y 67% del conjunto de entrenamiento. Con este criterio, las propiedades se clasifican en tres grupos: Económicas, Intermedias y Caras. La categoría Económica incluye las propiedades con precio menor o igual al percentil 33; la categoría Intermedia agrupa las que quedan entre el percentil 33 y el 67; y la categoría Cara contiene las que superan el percentil 67. Esta decisión tiene fundamento estadístico porque se apoya directamente en la distribución observada de los datos y además ayuda a que las tres clases queden relativamente balanceadas, lo cual favorece el entrenamiento del árbol de clasificación.

---

## **Actividad 7: Árbol de Clasificación**

Se elimina `price` como predictor porque la variable respuesta fue creada a partir de él. Incluirlo permitiría al árbol predecir trivialmente sin aprender ningún patrón real.

```{r arbol-clasificacion}
train_tree_clf <- train_clf %>% select(-price)
test_tree_clf  <- test_clf %>% select(-price)

set.seed(42)
arbol_clasif <- rpart(
  price_cat ~ .,
  data = train_tree_clf,
  method = "class"
)

printcp(arbol_clasif)
```

```{r plot-arbol-clasificacion, fig.height=7, fig.width=12}
rpart.plot(
  arbol_clasif,
  type = 4,
  extra = 104,
  fallen.leaves = TRUE,
  main = "Arbol de clasificacion para rango de precio"
)
```

```{r importancia-clasificacion}
importancia_clasif <- tibble(
  Variable = names(arbol_clasif$variable.importance),
  Importancia = as.numeric(arbol_clasif$variable.importance)
) %>%
  arrange(desc(Importancia))

knitr::kable(
  head(importancia_clasif, 10),
  caption = "Variables mas importantes en el arbol de clasificacion"
)
```

```{r pred-clasificacion}
pred_clasif <- predict(arbol_clasif, newdata = test_tree_clf, type = "class")

exactitud <- round(mean(as.character(pred_clasif) == as.character(test_tree_clf$price_cat), na.rm = TRUE) * 100, 2)
cat("Exactitud en prueba:", exactitud, "%\n")

tabla_conf <- table(Real = as.character(test_tree_clf$price_cat), Predicho = as.character(pred_clasif))
knitr::kable(tabla_conf, caption = "Matriz de confusion - Arbol de clasificacion")
```
Para construir el árbol de clasificación se utilizó la nueva variable `price_cat` como respuesta y se excluyó `price` del conjunto de predictores, ya que incluirla habría introducido fuga de información directa.

### Análisis del árbol

El árbol utilizó únicamente tres variables en su construcción: `bathrooms`, `accommodates` y `longitude`. Aunque en la tabla de importancia aparecen `beds` y `bedrooms` como relevantes, el árbol no las necesitó como criterios de división porque `bathrooms` y `accommodates` ya capturaron suficientemente bien la separación entre clases.

La primera división se realiza por `bathrooms < 1.8`. Esta es la variable con mayor poder discriminatorio: alojamientos con menos de 1.8 baños tienden a ser Económicos o Intermedios (60% de los datos, con 48% Económico y 15% Caro), mientras que los que tienen 1.8 baños o más son mayoritariamente Caros (40% de los datos, con 60% Caro y solo 10% Económico).

Dentro de cada rama, `accommodates` refina la clasificación. En la rama de pocos baños, capacidad menor a 4 personas produce una hoja claramente Económica (65%). En la rama de muchos baños, capacidad mayor o igual a 4 produce la hoja más contundente del árbol: 63% Caro y solo 7% Económico, concentrando el 38% de todos los datos.

`longitude` aparece únicamente en la zona más ambigua del árbol (pocos baños pero alta capacidad), funcionando como variable de ajuste fino para distinguir entre Económico e Intermedio en esa franja específica.

### Análisis de la matriz de confusión

El modelo alcanzó una exactitud global de **60.6%**. El rendimiento varía considerablemente entre clases:

- **Económica** y **Cara** se clasifican bien, con un recall aproximado del 80% y 78% respectivamente. El árbol tiene reglas claras para los extremos: muchos baños y alta capacidad predicen Cara; pocos baños y baja capacidad predicen Económica.
- **Intermedia** es la clase más difícil, con solo el **24.5% de recall** (1,561 correctos de 6,362 reales). La mayoría de casos Intermedios se confunden casi por igual entre Cara (2,386) y Económica (2,415). Esto tiene sentido: la clase media no tiene características propias bien definidas, sino que comparte atributos con ambos extremos dependiendo de la combinación de variables.

---

## **Actividades 8 y 9: Eficiencia del Árbol de Clasificación y Matriz de Confusión**
## **actividades 8 y 9: eficiencia del arbol de clasificacion y matriz de confusion**

```{r metricas-arbol-clasificacion}
# prediccion sobre el conjunto de prueba
pred_clasif_test <- predict(arbol_clasif, newdata = test_tree_clf, type = "class")
pred_clasif_test <- factor(pred_clasif_test, levels = levels(test_tree_clf$price_cat))

# matriz de confusion
matriz_confusion <- table(
  real = test_tree_clf$price_cat,
  predicho = pred_clasif_test
)

# metricas globales
accuracy <- sum(diag(matriz_confusion)) / sum(matriz_confusion)
error_rate <- 1 - accuracy

# metricas por clase
precision_clase <- ifelse(
  colSums(matriz_confusion) == 0,
  NA,
  diag(matriz_confusion) / colSums(matriz_confusion)
)

recall_clase <- ifelse(
  rowSums(matriz_confusion) == 0,
  NA,
  diag(matriz_confusion) / rowSums(matriz_confusion)
)

f1_clase <- ifelse(
  (precision_clase + recall_clase) == 0,
  NA,
  2 * (precision_clase * recall_clase) / (precision_clase + recall_clase)
)

metricas_globales <- tibble(
  metrica = c("accuracy", "error rate", "macro precision", "macro recall", "macro f1"),
  valor = round(c(
    accuracy,
    error_rate,
    mean(precision_clase, na.rm = TRUE),
    mean(recall_clase, na.rm = TRUE),
    mean(f1_clase, na.rm = TRUE)
  ), 4)
)

metricas_por_clase <- tibble(
  clase = rownames(matriz_confusion),
  precision = round(precision_clase, 4),
  recall = round(recall_clase, 4),
  f1 = round(f1_clase, 4),
  soporte = as.numeric(rowSums(matriz_confusion))
)

# matriz en porcentajes por fila
matriz_pct <- round(prop.table(matriz_confusion, 1) * 100, 2)

# efectividad por clase
efectividad_clase <- tibble(
  clase = rownames(matriz_confusion),
  efectividad = round(100 * diag(matriz_confusion) / rowSums(matriz_confusion), 2)
) %>%
  arrange(desc(efectividad))

# errores mas frecuentes
errores_df <- as.data.frame(matriz_confusion) %>%
  filter(real != predicho, freq > 0) %>%
  arrange(desc(freq))

# comparacion entre errores de categorias vecinas y extremas
errores_pares <- tibble(
  comparacion = c(
    "economica <-> intermedia",
    "intermedia <-> cara",
    "economica <-> cara"
  ),
  total_errores = c(
    matriz_confusion["Economica", "Intermedia"] + matriz_confusion["Intermedia", "Economica"],
    matriz_confusion["Intermedia", "Cara"] + matriz_confusion["Cara", "Intermedia"],
    matriz_confusion["Economica", "Cara"] + matriz_confusion["Cara", "Economica"]
  )
)

# resumen automatico para el texto
mejor_clase <- efectividad_clase$clase[1]
peor_clase  <- efectividad_clase$clase[nrow(efectividad_clase)]

error_mayor_real <- as.character(errores_df$real[1])
error_mayor_pred <- as.character(errores_df$predicho[1])
error_mayor_freq <- errores_df$freq[1]

knitr::kable(
  as.data.frame.matrix(matriz_confusion),
  caption = "matriz de confusion del arbol de clasificacion"
)

knitr::kable(
  metricas_globales,
  caption = "metricas globales del arbol de clasificacion"
)

knitr::kable(
  metricas_por_clase,
  caption = "metricas por clase del arbol de clasificacion"
)

knitr::kable(
  as.data.frame.matrix(matriz_pct),
  caption = "matriz de confusion en porcentajes por clase real"
)

knitr::kable(
  efectividad_clase,
  caption = "efectividad del modelo por categoria"
)

knitr::kable(
  errores_df,
  caption = "errores de clasificacion ordenados de mayor a menor"
)

knitr::kable(
  errores_pares,
  caption = "errores agrupados por pares de categorias"
)
```
actividad 8: metricas del arbol de clasificacion

con el conjunto de prueba se evaluo la eficiencia del arbol de clasificacion mediante una matriz de confusion y distintas metricas de desempeno. la exactitud global obtenida fue de r round(accuracy * 100, 2)%, lo que significa que ese porcentaje de observaciones fue clasificado correctamente. ademas, el error rate fue de r round(error_rate * 100, 2)%, por lo que aun existe una proporcion importante de observaciones que el modelo no logra ubicar en su categoria correcta.

para complementar esta evaluacion, tambien se calcularon metricas macro. la macro precision fue de r round(mean(precision_clase, na.rm = TRUE) * 100, 2)%, el macro recall fue de r round(mean(recall_clase, na.rm = TRUE) * 100, 2)% y el macro f1 fue de r round(mean(f1_clase, na.rm = TRUE) * 100, 2)%. estas medidas son importantes porque no solo muestran el rendimiento total del modelo, sino tambien que tan bien logra reconocer cada categoria de precio sin favorecer excesivamente a una sola clase.

actividad 9: analisis de la eficiencia con matriz de confusion

el analisis de la matriz de confusion permite identificar en que categorias el arbol clasifica mejor y en cuales presenta mas dificultad. la categoria con mayor efectividad fue r mejor_clase, con r round(max(efectividad_clase$efectividad), 2)% de observaciones correctamente clasificadas, mientras que la categoria con menor efectividad fue r peor_clase, con r round(min(efectividad_clase$efectividad), 2)%. esto indica que el modelo distingue mejor algunas clases que otras, especialmente cuando las observaciones tienen caracteristicas mas marcadas.

el error mas frecuente fue clasificar r error_mayor_real como r error_mayor_pred, con r error_mayor_freq casos. este resultado sugiere que la mayor dificultad del arbol se concentra en categorias cercanas entre si, donde las propiedades comparten caracteristicas similares y por eso las fronteras entre clases no son tan claras. en cambio, cuando las categorias estan mas separadas, el modelo tiende a confundirse menos.

desde el punto de vista practico, no todos los errores tienen la misma importancia. confundir una propiedad economica con una intermedia, o una intermedia con una cara, suele ser menos grave porque las categorias siguen siendo relativamente cercanas en el rango de precios. sin embargo, confundir una propiedad economica con una cara, o viceversa, representa un error mas severo, ya que implica ubicar una observacion en el extremo opuesto del rango. por eso, ademas de revisar la exactitud global, la matriz de confusion permite interpretar con mayor detalle la utilidad real del modelo.
---

## **Actividad 10: Validación Cruzada**

---

## **Actividad 11: Tuneo de Profundidad del Árbol de Clasificación**

---

## **Actividad 12: Random Forest**

### Random Forest — Regresión

```{r rf-regresion}
set.seed(42)
rf_reg <- randomForest(
  price ~ .,
  data    = train_num,
  ntree   = 100,
  importance = TRUE
)

pred_rf_reg <- predict(rf_reg, newdata = test_num)

rmse_rf_reg <- round(calc_rmse(test_num$price, pred_rf_reg), 2)
mae_rf_reg  <- round(calc_mae(test_num$price, pred_rf_reg), 2)
r2_rf_reg   <- round(calc_r2(test_num$price, pred_rf_reg), 4)

cat("RMSE:", rmse_rf_reg, "\n")
cat("MAE: ", mae_rf_reg,  "\n")
cat("R2:  ", r2_rf_reg,   "\n")
```

```{r rf-reg-importancia}
importancia_rf_reg <- importance(rf_reg) %>%
  as.data.frame() %>%
  tibble::rownames_to_column("Variable") %>%
  arrange(desc(`%IncMSE`))

knitr::kable(
  head(importancia_rf_reg, 10),
  caption = "Variables mas importantes - Random Forest Regresion"
)
```

### Random Forest — Clasificación

```{r rf-clasificacion}
set.seed(42)
rf_clf <- randomForest(
  price_cat ~ .,
  data      = train_tree_clf,
  ntree     = 100,
  importance = TRUE
)

pred_rf_clf <- predict(rf_clf, newdata = test_tree_clf)

exactitud_rf <- round(mean(as.character(pred_rf_clf) == as.character(test_tree_clf$price_cat), na.rm = TRUE) * 100, 2)
cat("Exactitud en prueba:", exactitud_rf, "%\n")

tabla_conf_rf <- table(Real = as.character(test_tree_clf$price_cat), Predicho = as.character(pred_rf_clf))
knitr::kable(tabla_conf_rf, caption = "Matriz de confusion - Random Forest Clasificacion")
```

```{r rf-clf-importancia}
importancia_rf_clf <- importance(rf_clf) %>%
  as.data.frame() %>%
  tibble::rownames_to_column("Variable") %>%
  arrange(desc(MeanDecreaseGini))

knitr::kable(
  head(importancia_rf_clf, 10),
  caption = "Variables mas importantes - Random Forest Clasificacion"
)
```
