---
title: "Laboratorio 4 - Árboles de Decisión"
author: "Bryan Martínez, Adriana Palacios, y Nery Molina"
date: "`r Sys.Date()`"
output:
  pdf_document:
    latex_engine: xelatex
  html_document:
    df_print: paged
---

```{r setup, include=FALSE}
knitr::opts_chunk$set(echo = TRUE, warning = FALSE, message = FALSE)
library(dplyr)
library(ggplot2)
library(rpart)
library(rpart.plot)
load("listings.RData")
```

## **Repositorio**

https://github.com/Bamo0507/Laboratorio4_ArbolesDeDecision

---

## **Actividad 1: Preprocesamiento y División del Dataset**

Se reutiliza exactamente el mismo preprocesamiento y partición del Laboratorio 3. Esto con el objetivo de poder comparar correctamente los resultados obtenidos al utilizar árboles de decisión contra el algoritmo de regresión lineal. La justificación de qué variables eliminar, selección de la semilla y manejo de NAs se ve evidenciado en el laboratorio pasado, para poder consultarlo a continuación se deja el link a ese repositorio: https://github.com/Bamo0507/Laboratorio3_Regresion

```{r preprocesamiento}
listings$price <- as.numeric(gsub("[$,]", "", listings$price))

vars_eliminar <- c(
  "id", "listing_url", "scrape_id", "picture_url",
  "host_id", "host_url", "host_thumbnail_url", "host_picture_url",
  "name", "description", "neighborhood_overview", "host_about",
  "host_name", "host_location", "amenities", "host_verifications",
  "source", "last_scraped", "calendar_last_scraped", "calendar_updated",
  "host_since", "first_review", "last_review",
  "bathrooms_text", "host_total_listings_count", "neighbourhood",
  "minimum_nights_avg_ntm", "maximum_nights_avg_ntm",
  "number_of_reviews_ltm", "number_of_reviews_l30d", "number_of_reviews_ly",
  "calculated_host_listings_count_entire_homes",
  "calculated_host_listings_count_private_rooms",
  "calculated_host_listings_count_shared_rooms",
  "estimated_revenue_l365d",
  "host_has_profile_pic", "neighbourhood_group_cleansed"
)

listings_clean <- listings[, !(names(listings) %in% vars_eliminar)]
```

```{r division}
listings_model <- listings_clean[!is.na(listings_clean$price), ]

set.seed(42)
# Division de datos, 70% para entrenamiento y 30% de testing
trainIndex <- sample(seq_len(nrow(listings_model)), size = floor(0.7 * nrow(listings_model)))
train <- listings_model[ trainIndex, ]
test  <- listings_model[-trainIndex, ]

cat("Total de filas en dataset:", nrow(listings_model), "\n")
cat("Datos entrenamiento:", nrow(train), "\n")
cat("Datos prueba:", nrow(test), "\n")
```

```{r datos-numericos}
# Subset numérico — misma lógica que Lab 3 para comparabilidad
train_num <- na.omit(train[, sapply(train, is.numeric)])
test_num  <- test[, names(train_num)]
test_num  <- na.omit(test_num)

cat("Predictores numéricos disponibles:", ncol(train_num) - 1, "\n")
cat("Filas en entrenamiento (numérico):", nrow(train_num), "\n")
cat("Filas en prueba (numérico):", nrow(test_num), "\n")
```

```{r funciones-metricas, include=FALSE}
calc_rmse <- function(obs, pred) sqrt(mean((obs - pred)^2, na.rm = TRUE))
calc_mae  <- function(obs, pred) mean(abs(obs - pred), na.rm = TRUE)
calc_r2   <- function(obs, pred) {
  ss_res <- sum((obs - pred)^2, na.rm = TRUE)
  ss_tot <- sum((obs - mean(obs, na.rm = TRUE))^2, na.rm = TRUE)
  1 - ss_res / ss_tot
}
```

---

## **Actividades 2 y 3: Árbol de Regresión con Todas las Variables**

El árbol de regresión es un tipo de árbol de decisión en donde el objetivo es predecir una variable numérica. En un árbol de decisión, como indica el nombre, en cada uno de los nodos se toma una decisión en base a una condición y dependiendo de esto, nos podemos mover a otro nodo izquierdo o derecho. Hasta llegar a los nodos hojas, tendremos la respuesta a la variable objetivo, en este caso, el precio por noche de una habitación.

### **Ajuste del árbol**

```{r arbol-regresion-completo}
# entrenamiento del árbol
arbol_full <- rpart(price ~ ., data = train_num, method = "anova")
printcp(arbol_full)
```

- CP: es complexity parameter, este representa el costo de agregar una división más al árbol, es decir, un nivel más. Este ayuda a indicar qué tanto va aportando cada nivel sobre el resultado de la variable objetivo.
- nsplit: cantidad de divisiones que se han hecho hasta esa entrada en la tabla.
- rel error: error relativo en entrenamiento.
- xerror: erorr de validación cruzada.
- xstd: desviación estándar del xerror. 

Dados los datos, se logra visualizar que el árbol no mejora considerablemente cuando pasamos de 7 a 11 splits. Más adelante al tener que probar con varios niveles, podríamos probar con valores entre 5 y 8. 

```{r plot-cp, fig.height=4, fig.width=6}
plotcp(arbol_full)
```

```{r plot-arbol-completo, fig.height=6, fig.width=11}
rpart.plot(arbol_full, type = 4, extra = 101,
           main = "Árbol de regresión — todas las variables numéricas")
```

El salto más grande se da cuando pasamos del tamaño 1 al 3, pasamos de 1.0 a alrededor 0.5. Depués de ahí vamos teniendo mejoras a ritmos más pequeños. Esto quiere decir que con 3-4 niveles en el árbol probablemente logramos capturar o explicar en buenta parte el precio de una habitación. Sin embargo, al ver que los valores que están por debajo de la línea punteada son 8 y 12, esto puede sugerir que a estas profundidades podemos llegar a obtener un modelo que a pesar de ser complejo, pueda describir nuestra variable objetivo. Si se llegan a tomar, más adelante tendremos que tener cuidado con que no haya sobreajuste. 

### **Predicción y métricas en prueba**

```{r metricas-arbol-full}
# probar árbol generado contra data de prueba.
pred_arbol_full <- predict(arbol_full, newdata = test_num)

rmse_af <- round(calc_rmse(test_num$price, pred_arbol_full), 2)
mae_af  <- round(calc_mae(test_num$price, pred_arbol_full), 2)
r2_af <- round(calc_r2(test_num$price, pred_arbol_full), 4)

cat("RMSE:", rmse_af, "\n")
cat("MAE: ", mae_af,  "\n")
cat("R2:  ", r2_af,   "\n")
```

Esto representa una mejora sumamente enorme a lo que se obtuvo en el laboratorio 3, en ese entonces el R2 que se obtuvo estaba a penas en 0.0091 al pasarle la data de prueba. Este resultado en ese laboratorio no fue porque el modelo estuviera sobreajustado, porque incluso con data de entrenamiento los resultados eran bastante malos. En contraste, en este caso el R2 nos indica que nuestro modelo explica el 67.55% de los datos, que no es un punto ideal, puede que ajustando los niveles del árbol tengamos mejores resultados, pero sí ya es un punto favorable a comparación de lo que fue la regresión lineal. Esto puede deberse a que en la regresión lineal solo podemos explicar relaciones lineales, y probablemente nuestra variable objetivo a partir de nuestras variables "features" no tengan ese tipo de relación.

---

## **Actividades 4 y 5: Tuneo de Profundidad y Comparación con Regresión Lineal**

Basándonos en el análisis de la tabla CP y el gráfico `plotcp`, se seleccionaron tres profundidades a probar:

- **Profundidad 4**: es donde se observó la mejora más notable después del gran salto inicial entre los tamaños 1 y 3.
- **Profundidad 8 y 12**: son los tamaños que se ubicaron por debajo de la línea punteada en el gráfico CP, lo que según la regla del 1-SE los convierte en candidatos con buen balance entre error y complejidad. Tenemos cierta duda con el 12, porque sentimos que ya son muchos niveles, pero queremos validar más adelante al sacar métricas.

```{r tuneo-profundidad}
profundidades <- c(4, 8, 12)

resultados_depth <- lapply(profundidades, function(d) {
  modelo <- rpart(price ~ ., data = train_num, method = "anova",
                  control = rpart.control(maxdepth = d))
  pred   <- predict(modelo, newdata = test_num)
  tibble(
    Profundidad = d,
    RMSE = round(calc_rmse(test_num$price, pred), 2),
    MAE  = round(calc_mae(test_num$price, pred), 2),
    R2   = round(calc_r2(test_num$price, pred), 4)
  )
})

tabla_depth <- bind_rows(resultados_depth)
mejor_depth_row <- tabla_depth %>% arrange(RMSE) %>% slice(1)
mejor_depth_val <- mejor_depth_row$Profundidad
knitr::kable(tabla_depth, caption = "Desempeño del árbol de regresión por profundidad máxima")
```

Tenemos un empate, esto es bastante peculiar, pero al sacar los datos la profundidad de 8 y 12 presentaron las mismas métricas. Un RMSE de 1554.16, MAE de 246.53, y R2 de 0.6755. 

### **Comparación con Regresión Lineal (Lab 3)**

```{r modelo-lineal-lab3}
vars_mejor <- c(
  "host_listings_count", "accommodates", "bathrooms", "bedrooms", "beds",
  "minimum_nights", "maximum_nights", "minimum_minimum_nights", "maximum_minimum_nights",
  "availability_365", "estimated_occupancy_l365d",
  "review_scores_cleanliness", "review_scores_location", "review_scores_value",
  "calculated_host_listings_count"
)

vars_disponibles <- intersect(vars_mejor, names(train_num))
train_mejor <- train_num[, c(vars_disponibles, "price")]
test_mejor  <- test_num[,  c(vars_disponibles, "price")]

modelo_lm_lab3 <- lm(price ~ ., data = train_mejor)
pred_lm_lab3   <- predict(modelo_lm_lab3, newdata = test_mejor)

rmse_lm <- round(calc_rmse(test_mejor$price, pred_lm_lab3), 2)
mae_lm  <- round(calc_mae(test_mejor$price, pred_lm_lab3), 2)
r2_lm   <- round(calc_r2(test_mejor$price, pred_lm_lab3), 4)
```

```{r tabla-comparacion-regresion}
mejor_arbol_reg <- rpart(price ~ ., data = train_num, method = "anova",
                         control = rpart.control(maxdepth = mejor_depth_val))
pred_mejor_arbol <- predict(mejor_arbol_reg, newdata = test_num)

comparacion_reg <- tibble(
  Algoritmo = c(
    "Regresión Lineal (Lab 3)",
    paste0("Árbol de Regresión (profundidad ", mejor_depth_val, ")")
  ),
  RMSE = c(rmse_lm, round(calc_rmse(test_num$price, pred_mejor_arbol), 2)),
  MAE  = c(mae_lm,  round(calc_mae(test_num$price, pred_mejor_arbol), 2)),
  R2   = c(r2_lm,   round(calc_r2(test_num$price, pred_mejor_arbol), 4))
)

knitr::kable(comparacion_reg,
             caption = "Comparación: Regresión Lineal vs Árbol de Regresión (conjunto de prueba)")
```

Como era de esperarse por el análisis que se hizo anteriormente, en donde se dijo que muy probablemente la varaible objetivo no se podía explicar simplemente con una relación lineal, si no que su relación con el resto de variables fuera algo no lineal y que por ende no se pudiera generalizar correctamente, en otras palabras el modelo queda subajustado. En contraste, el árbol de regresión con profundidad de 8 niveles presenta mejores valores para las tres métricas que se han evaluado: un RMSE de 1554.16, MAE de 246.53, y R2 de 0.6755. Todavía no se logra llegar a un punto adecuado, en donde el modelo explique aunque sea el 80% de los datos, probablemente si ajustamos más que solo la cantidad de niveles, pero esto quedaría pendiente para pruebas futuras. 

---

## **Actividad 6: Variable Respuesta Categórica**

---

## **Actividad 7: Árbol de Clasificación**

